【裁判字號】    92,上易,1024
【裁判日期】    920909
【裁判案由】    損害債權
【裁判全文】
臺灣高等法院臺中分院刑事判決                  九十二年度上易字第一○二四號
    上  訴  人
    即  自訴人  乙○○
    輔  佐  人  戊○○
    上  訴  人
    即  被  告  丁○○
    上  訴  人
    即  被  告  己○○
    被      告  丙○○
    共      同
    選任辯護人  甲○○律師
右上訴人因被告損害債權案件，不服臺灣南投地方法院九十一年度自字第二六號中華
民國九十二年三月二十四日第一審判決，提起上訴，本院判決如左：
    主  文
原判決關於丁○○、己○○部分均撤銷。
丁○○、己○○共同連續債務人於將受強制執行之際，意圖損害債權人之債權，而處
分其財產，各處有期徒刑參月，如易科罰金，均以佰元折算壹日。
其餘上訴（指被告丙○○部分）駁回。
    事  實
一、丁○○與己○○係夫妻關係，己○○因積欠乙○○新台幣（下同）二百四十三萬
    二千六百七十八元之金錢債務，為清償債務，即於民國八十三年間起至八十六年
    間止，陸續以丁○○為發票人之名義簽發十張本票，並於八十四年十二月間曾就
    丁○○所有之南投縣埔里鎮○○○段第二八六、二八七－二、二八七－三、三一
    二地號土地，設定第四順位抵押權，擔保乙○○上開之債權，嗣上開土地經台灣
    南投地方法院民事執行處拍賣，債權人乙○○未能就前揭土地取得求償，乙○○
    乃於八十七年九月間持系爭十張本票，向台灣南投地方法院聲請本票裁定，經該
    院於八十七年九月二十九日以八十七年度票字第一二四八號裁定如附表所示，就
    本票金額及其利息，准以強制執行，並於八十七年十月十二日依法送達，丁○○
    並無異議，乃於八十七年十月二十六日確定。詎丁○○與己○○二人竟共同基於
    意圖損害乙○○債權之概括犯意聯絡，於即將受強制執行之際，連續於八十八年
    八月十七日、同年九月二十日，委託不知情之代書庚○○向南投縣埔里鎮地政事
    務所提出移轉過戶之申請，將丁○○所有坐落南投縣埔里鎮○○段六二地號、六
    九之一地號及同段七二地號土地之持分各九分之一，各以贈與及買賣方式移轉過
    戶予不知情之其子丙○○，並於八十八年九月十日及八十八年十二月六日，經該
    所為移轉過戶之登記完畢，足生損害於債權人乙○○之上開債權。
二、案經自訴人乙○○提起自訴。
    理  由
壹、有罪部分（被告丁○○、己○○部分）：
一、訊據上訴人即被告丁○○固坦承對於確有將其所有之上揭不動產移轉過戶於其子
    丙○○之事實，惟矢口否認有何損害債權犯行，辯稱：都是我太太（指被告己○○）跟他們接觸的，我不認識他們，因我身體不好，我想將繼承我父親的田地移
    轉給我兒子（指被告丙○○），我當時並不知道己○○以我的名義在外開票借了
    很多錢，當初以為在不動產被拍賣後，應無負擔任何義務，該本票裁定之事，伊
    均不清楚云云；另訊據上訴人即被告己○○亦矢口否認有何上開犯行，辯稱：是
    我跟自訴人借這些錢，票也是我開立的，我並沒跟我先生說我要開這些票，我是
    在抽屜內拿了他的印章就蓋了，我也沒跟我先生說。當初我是因為要周轉資金跟
    自訴人借錢的，後來我的財產及我先生的田地，都被自訴人聲請法院拍賣掉了。
    我是陸續借的，借多少我不記得了，而自訴人向法院聲請本票裁定，是我收的，
    我先生不知情。又被告丁○○將上開土地辦理過戶予其子丙○○之事，伊均不清
    楚云云。被告之共同選任辯護人另為被告辯稱：自訴人之本票裁定執行名義已超
    過三年之時效，應失其效力；且自訴人於八十九年、九十年間已數度指摘被告丁○○將財產過戶予子女不還錢，當時未提出訴訟，迄九十一年六月間始提起本件
    自訴，亦已逾六個月之告訴期間云云。
二、經查：
  （一）右揭犯罪事實，業據自訴人及其輔佐人戊○○指訴綦詳，又該本票准許強制
        執行之裁定，係於八十七年十月十二日，以送達予被告丁○○、己○○之同
        居人辛○○方式，合法送達予被告丁○○，被告丁○○並未提出異議，並於
        八十七年十二月二十六日確定等情，業經本院調閱台灣南投地方法院八十七
        年度票字第一二四八號本票裁定案卷查證無誤，並有該本票影本、本票裁定
        書及確定證明書在卷足憑，足認被告丁○○確係自訴人之執行債務人，被告
        丁○○負有給付之義務無誤。
  （二）被告己○○雖供稱曾另案向臺灣南投地方法院檢察署檢察官自首偽造文書等
        犯行，然觀該案業經檢察官以被告己○○罪嫌不足，予以不起處分確定在案
        ，有該不起訴處分書附卷足憑，並經本院調閱台灣南投地方法院檢察署八十
        七年度偵字第七七○號偵查卷宗查核屬實，另依被告己○○於原審審理時供
        承：當時我是以票換票的方式，結果自訴人說要還我前一張本票，後來也沒
        還，我實際上並沒欠他那麼多錢。這十張票是以票換票方式造成的，當初（
        曾就系爭借款）設定抵押是設定八百萬等語（見原審卷第二三二頁），而於
        該案偵查中，證人即辦理系爭辦理抵押權設定之代書陳素梅到庭證稱：八十
        四年十二月初，被告己○○拿權狀及丁○○身分證至伊處，要伊代為辦理設
        定上開土地之抵押權設定，當場，伊有打電話與乙○○聯絡，丁○○之印章
        、印鑑章也是己○○拿來，曾將抵押權設定有關資料去照會丁○○，伊亦曾
        拿抵押權設定契約書，給丁○○簽名，好像有兩次，丁○○是做水泥工，時
        間較無法控制，均係中午下班時間去找他的等語，被告丁○○於該案偵查時
        亦自承：確在抵押權設定書上，與己○○共同簽名等語，亦經調閱上開偵查
        卷宗查核無訛，顯見被告丁○○於被告己○○就其上開所有南投縣埔里鎮○○○段第二八六、二八七－二、二八七－三、三一二地號土地設定第四順位抵
        押權，擔保乙○○上開之債權之際，即已知情甚明。
  （三）又嗣為解決同一筆借款，而由被告己○○以被告丁○○之名義所簽發之系爭
        如附表所示之十張本票，復經自訴人乙○○向台灣南投地方法院聲請本票裁
        定，亦經合法送達，被告許永來於收受系爭本票裁定後，並未於法定期間向
        債權人即自訴人，就系爭本票主張異議而告確定，已如前述；另上開本票裁
        定之收受，係由被告丁○○之小姨子即被告己○○之妹妹辛○○以同居人身
        分收受，有該裁定之送達證書附於上開本票裁定卷內足憑，並經證人辛○○
        於本院調查時到庭證稱在卷（見本院九十二年八月四日調查訊問筆錄），雖
        被告己○○辯稱：伊知悉本票裁定之事，但被告黃永來不知情云云，證人辛○○亦另證稱：當時是否有將該本票裁定交予被告己○○、丁○○，已不記
        得了等語，然觀該本票裁定係屬重要文件，且其上並記載被告丁○○與自訴
        人間有關系爭本票之相關權利義務事項，衡情證人辛○○其後應會將該本票
        裁定轉交予被告丁○○、己○○夫妻二人收執，以為妥適之處理，則被告丁○○、己○○二人對該本票裁定之內容，應當所知悉。是被告丁○○辯稱：
        伊自始不知上開借款與其所有土地設定抵押權予自訴人，及有關該本票裁定
        之情事云云，另被告己○○亦附和其所辯，顯均為卸責及迴護之詞，均不足
        採信。
  （四）再被告丁○○係於收受上開八十七年度票字第一二四八號本票准予強制執行
        裁定後，始將前揭系爭土地各九分之一之持分，或以贈與，或以買賣原因，
        辦理過戶移轉登記予不知情之其子丙○○名下（如後詳述），亦有上開土地
        辦理過戶移轉登記之相關資料在卷可憑（見原審卷第一○五至一二一頁），
        並經證人即不知情之承辦代書庚○○於本院調查時到庭證稱屬實（見本院卷
        九十二年七月十四日調查訊問筆錄），雖證人庚○○另證稱：當時辦理過戶
        手續，均係由被告丁○○委託辦理，被告己○○有沒有來不確定等語，然如
        上所述，被告丁○○、己○○二人當時既已知悉上開本票裁定之事，且渠等
        二人係屬夫妻關係，誼屬至親，且參酌將系爭土地持分辦理過戶登記予其子
        被告丙○○，應屬重大事項，衡情被告己○○顯難置身事外，其自難諉為不
        知。則被告己○○所辯：辦理土地過戶之事，伊不知情，並未參與云云，被
        告丁○○亦附和其所辯，亦均不足為憑。堪認被告丁○○、己○○二人應具
        有損害自訴人債權之故意甚明。
  （五）又被告之辯護人雖另辯稱：系爭本票執行名義已逾三年，應失其效力云云。
        然本件自訴人係於八十七年十月二十六日取得八十七年度票字第一二四八號
        本票裁定，並均已告確定，依法自可對被告丁○○之財產向法院聲請為強制
        執行，當時被告丁○○之財產，處於將受強制執行之狀態，應可認定。而被
        告丁○○與己○○明知自訴人對被告丁○○之財產，仍有強制執行而取得執
        行其金錢債權之權利，竟分別於八十八年八月十七日、同年九月二十日，向
        南投縣埔里鎮地政事務所提出登記之申請，將被告丁○○所有坐落南投縣埔
        里鎮○○段六二、六九之一地號及同段七二地號土地各以贈與及買賣方式移
        轉過戶予其子丙○○，並於八十八年九月十日及八十八年十二月六日，經該
        所為移轉過戶之登記完畢，其等意圖脫產之犯意甚明，則其等上開所為，自
        已該當於刑法所定之損害自訴人之債權罪行。雖自訴人遲至九十一年間，始
        向民事執行處聲請就被告丁○○之財產為強制執行，惟此仍無礙於被告等前
        已共同涉犯之損害債權犯行。再被告之辯護人另辯稱：自訴人於八十九年、
        九十年間已數度指摘被告丁○○將財產過戶予子女不還錢，當時未提出訴訟
        ，迄九十一年六月間始提本件自訴，亦已逾六個月之告訴期間云云，然此為
        自訴人所堅決否認，且觀自訴人提起本件自訴所檢附之上開系爭土地登記簿
        謄本，其後所載申請日期為九十一年六月十四日，而經本院向南投縣埔里地
        政事務所函詢上開土地於八十八年至九十一年間曾申請系爭土地登記簿謄本
        之相關資料，據該所函稱：僅於九十一年六月十四日及同年七月四日，分別
        經自訴人及許玉麗填寫申請書申請核發，亦有該所九十二年七月二十二日埔
        地一字第○九二○○○九七八二號函文附於本院卷可憑，顯難認自訴人於八
        十九年、九十年間，即已知悉上開系爭土地辦理過戶之情事，而謂自訴人於
        九十一年六月十八日提起本件自訴時，已逾六個月之告訴期間，有何自訴不
        合法之情形。是被告之辯護人上開所辯，亦均有所誤解，不足憑採。
  （六）綜上所述，本件事證明確，被告丁○○、己○○二人共同涉犯損害債權之犯
        ，均堪以認定。
三、核被告丁○○、己○○二人所為，均係犯刑法第三百五十六條之損害債權罪。其
    二人就前開損害債權之犯行，雖被告己○○未具有本票裁定執行債務人之身分，
    然因其與具有執行債務人身分之被告丁○○具有犯意之聯絡及行為之分擔，依刑
    法第三十一條第一項之規定，仍應以共犯論，是被告丁○○、己○○就上開所為
    ，均應論以共同正犯。其二人利用不知情之代書庚○○涉犯上開犯行，亦應論以
    間接正犯。其等先後二次損害債權之犯行，時間緊接，且觸犯構成要件相同之罪
    名，顯係基於概括之犯意反覆為之，為連續犯，應依刑法第五十六條規定，以一
    罪論，並各依法加重其刑。原審以本案事證明確，對被告丁○○、己○○二人予
    以論罪科刑，固非無見，然原審判決（一）就被告丁○○、己○○辦理上開系爭
    埔里鎮○○段六二地號土地持分九分之一之移轉登記部分，漏未審酌。（二）就
    被告丁○○、己○○利用不知情之代書庚○○涉犯上開損害債權之犯行，未論以
    間接正犯。（三）對未具執行債務人身分之被告己○○，係依刑法第三十一條第
    一項之規定，與被告丁○○論以共犯，而共同涉犯該損害債權罪，於理由欄內未
    加以論敘等，均有未洽。是被告丁○○、己○○上訴意旨仍執上詞，否認犯罪，
    雖均不足取，然原審判決既有上開可議之處，即屬無可維持，自應由本院就被告
    丁○○、己○○部分予以撤銷改判。爰審酌被告丁○○、己○○枝犯罪之動機、
    目的、手段、品行，本件犯罪之情節，及犯罪所生之損害，其等均否認犯罪等一
    切情狀，各量處如主文第二項所示之刑，並均諭知易科罰金之折算標準，以示懲
    儆。
貳、無罪部分（被告丙○○部分）：
一、自訴意旨另略以：被告丙○○與丁○○係父子關係，因其母己○○因積欠乙○○
    二百四十三萬二千六百七十八元之金錢債務，為清償債務，即於八十三年間開始
    至八十六年間開始，陸續以丁○○為發票人之名義簽發十張本票，並於八十四年
    十二月間曾就丁○○所有之南投縣埔里鎮○○○段二八六、二八七－二、二八七
    －三、三一二地號土地設定第四順位抵押權，擔保乙○○上開之債權，嗣上開土
    地經南投地方法院民事執行處拍賣，債權人乙○○未能就前揭土地取得求償，乙○○乃於八十七年九月間持系爭十張本票，聲請本票裁定，經裁定核發後，丁○○並無異議，乃於八十七年十月二十六日確定，詎被告丙○○與丁○○及己○○
    等人基於意圖損害乙○○債權概括犯意之聯絡，於即將受強制執行之際，連續於
    八十八年八月十七日、同年九月二十日，向南投縣埔里鎮地政事務所提出移轉過
    戶之申請，將其所有坐落南投縣埔里鎮○○段六二、六九之一地號及同段七二地
    號土地各以贈與及買賣方式移轉過戶予其子丙○○，並於八十八年九月十日及八
    十八年十二月六日，經該所為移轉過戶之登記完畢，足生損害於債權人乙○○之
    債權。因認被告丙○○亦共同涉犯刑法第三百五十六條損害債權罪嫌云云。
二、按犯罪事實應依證據認定之，無證據不得認定犯罪事實；又不能證明被告犯罪者
    ，應諭知無罪之判決，刑事訴訟法第一百五十四條第二項、第三百零一條第一項
    分別定有明文；且認定不利於被告之事實，須依積極證據，苟積極證據不足為不
    利於被告事實之認定時，即應為有利於被告之認定，更不必有何有利之證據（參
    最高法院三十年上字第八一六號判例）。本件自訴人認被告丙○○亦共同涉犯上
    開損害債權之罪嫌，無非係以被告丙○○於八十八年九月十日及八十八年十二月
    六日分別以贈與及買賣方式取得系爭二筆土地之所有權，且被告丙○○曾因本件
    而出具自耕能力證明申請書一份，為其主要之論據。然訊據被告丙○○固不否認
    於前揭時日取得系爭二筆土地之所有權，惟堅稱：伊全不知情，我是收到傳票才
    知道這事，伊都在外面工作，伊爸爸說他過戶東西給伊，但詳細狀況伊不清楚，
    當時是伊父親要伊把印章給他，其餘都是伊父親處理的等語。經查，上開系爭土
    地辦理移轉登記予被告丙○○名下，所需之相關證件，係由被告丁○○交予承辦
    代書庚○○辦理，被告丙○○並未出面等情，業據被告丁○○供述在卷，並經證
    人庚○○於本院調查時證稱屬實，而上開系爭地號土地登記簿謄本及自訴人所提
    出之被告丙○○所出具之自耕能力證明申請書一份，亦僅能證明該證明書之真正
    及當初被告丙○○曾就系爭土地辦理過戶事宜，惟尚難以此推斷被告丙○○確事
    前知悉自訴人與同案被告丁○○之間的金錢債務內容，而逕以推定被告丙○○與
    同案被告丁○○之間有何侵害自訴人債權犯意之聯絡。此外，復查無其他積極確
    切事證，足認被告丙○○確有自訴人所指訴共同涉犯上開損害債權之犯行，則其
    被訴犯罪應屬不能證明。從而，原審依刑事訴訟法第三百零一條第一項之規定，
    以被告丙○○罪嫌不足，諭知其無罪之判決，經核無違誤，是自訴人上訴意旨指
    摘原審就被告丙○○部分之判決不當，即無理由，應予駁回。
參、自訴人雖於原審審理時另具狀表示：被告丁○○、己○○明知於八十四年十二月
    間，被告丁○○曾就所有之南投縣埔里鎮○○○段二八六、二八七－二、二八七
    －三、三一二地號土地設定第四順位抵押權，擔保乙○○上開之債權，嗣上開土
    地經民事執行處拍賣，債權人乙○○未能就前揭土地取得求償，詎被告丁○○與
    己○○基於意圖損害乙○○債權概括犯意之聯絡，於即將受強制執行之際，連續
    於八十八年八月十七日、同年九月二十日，向南投縣埔里鎮地政事務所提出移轉
    過戶之申請，將其所有坐落南投縣埔里鎮○○段六二、六九之一地號及同段七二
    地號土地各以贈與及買賣方式贈與移轉過戶予其子丙○○，並於八十八年九月十
    日及八十八年十二月六日，經該所為移轉過戶之登記完畢，因認被告丁○○、己○○此部分亦涉有損害債權云云。然按刑法第三百五十六條之「於將受強制執行
    之際」，係指債務人所負債務，經債權人取得執行名義後，強制執行程序尚未終
    結前之期間而言（參最高法院三十年六月十日刑庭庭長會議決議及五十三年度第
    五次民刑庭總會決議（四））。查自訴人所指述之前開事由，自訴人僅為被告丁○○之上開地號土地之抵押權人，尚未取得執行名義，依上開說明，被告丁○○
    、己○○前揭所為，核與刑法第三百五十六條所規定之犯罪構成要件不合，自難
    繩以該罪責。惟因自訴人認此部分與被告丁○○、己○○上開所涉有罪科刑部分
    ，具有實質上裁判上一罪關係，爰不另為無罪之諭知，附予敘明。
肆、據上論斷，應依刑事訴訟法第三百六十九條第一項前段、第三百六十八條、第三
    百六十四條、第三百四十三條、第二百九十九條第一項前段，刑法第二十八條、
    第三十一條第一項、第五十六條、第三百五十六條、第四十一條第一項前段，罰
    金罰鍰提高標準條例第一條前段、第二條判決如主文。
中  華      民      國      九十二      年      九     月    九     日
                                   臺灣高等法院臺中分院刑事第八庭
                                         審判長法  官  羅  得  村
                                               法  官  劉  榮  服
                                               法  官  黃  文  進
右正本證明與原本無異。
不得上訴。
                                               書記官  許  麗  花
中      華      民      國    九十二     年      九      月     十      日
附錄論罪科刑法條：
刑法第三百五十六條 (損害債權罪)：
債務人於將受強制執行之際，意圖損害債權人之債權，而毀壞、處分或隱匿其財產者
，處二年以下有期徒刑、拘役或五百元以下罰金。
                                                                        Ｆ


司法院資訊處製作；財團法人民間司法改革基金會備份。
